【裁判字號】    94,訴,742
【裁判日期】    950530
【裁判案由】    履行契約
【裁判全文】
臺灣臺北地方法院民事判決               94年度訴字第742號
原      告  甲○○
訴訟代理人  連一鴻律師
複  代理人  丁○○
訴訟代理人  廖克明律師
複  代理人  陳鼎正律師
            戊○○
被      告  丙○○
訴訟代理人  乙○○
上列當事人間履行契約事件，本院於民國95年5月17日言詞辯論
終結，判決如下：
    主  文
被告應將其所有坐落台北縣新店市○○段○○路小段第97號土地
如附圖代號I所示面積1平方公尺、代號J所示面積16平方公尺及
同地段第98號土地如附圖代號A所示面積229平方公尺留作通路供
原告通行，並應容忍原告在其所有如附圖J所示面積16平方公尺
土地上興建鋼筋水泥橋樑。
訴訟費用由被告負擔。
    事實及理由
一、本件原告原起訴請求被告將其所有第97、97之1、98號土地
    內如起訴狀附圖所示斜線部分面積324平方公尺（以實測為
    準），留作道路，供原告通行。嗣於94年4月20日提出民事
    準備書狀，變更為先位請求被告不得防阻原告通行其所有坐
    落第97、97之1、98號土地內如卷附附圖所示斜線部分面積
    324平方公尺（以實測為準），興建與原告所有坐落同地段
    第96、96之1、96之2號土地相連接可供大卡車通行之橋樑；
    備位請求確認原告就被告所有第97、97之1、98地號土地內
    如卷附附圖所示斜線部分面積324平方公尺（以實測為準）
    有通行權。復於95年4月3日又提出民事準備書（二）狀，再
    變更為請求被告應將其所有第97號土地內如附圖代號I所示
    面積1平方公尺、代號J所示面積16平方公尺及同地段第98地
    號土地內如附圖代號A所示面積229平方公尺，留作道路，供
    原告通行，並應容忍原告在其所有如附圖J所示面積16平方
    公尺土地上興建鋼筋水泥橋樑（至原告追加被告呂宥蓁、賴
    南  部分，另以裁定駁回，附此敘明）。核其所為聲明之變
    更，請求之基礎事實同一，且不甚礙被告之防禦及訴訟之終
    結，依民事訴訟法第255條第1項第2款、第7款規定，應予准
    許，合先敘明。
二、原告主張：訴外人即原告之父呂來旺與被告於民國79年6月1
    9日簽訂協議書約定：「一、甲方（指呂來旺）所有新店市
    ○○段車子路小段95地號土地，田，301平方公尺所有權全
    部同意以買賣移轉登記方式無收取價款過戶給乙方（即被告
    ）（業於79年6月14日經新店地政事務所登記完竣）。二、
    乙方（即被告）所有新店市○○段○○路小段第97、98地號
    土地鄰同所99地號土地邊順沿至甲方（呂來旺）所有土地（
    即同地段第96地號土地）如附圖紅色記號道路，同意無條件
    讓甲方作道路通行（約大型卡車能通行之寬度），永久通行
    使用（包括其繼承人、新所有權人）。... 」，詎被告未依
    上開協議履行將系爭土地提供呂來旺作道路永久通行使用。
    嗣呂來旺於86年7月21日將其所有96號土地贈與原告，並於
    同年10月14日辦妥所有權移轉登記。按系爭協議書第2條約
    定被告應將系爭道路通行用地提供呂來旺作道路通行，係包
    括呂來旺之繼承人及新所有權人，其性質為民法第269條第1
    項之利他契約，原告既為系爭96號土地之新所有權人，自得
    依該規定直接對於被告請求履行契約將系爭道路用地提供予
    原告永久通行使用。又系爭協議書第2條約定被告應提供之
    道路通行用地約大卡車能通行之寬度，顯而易見原於簽訂協
    議書時即係預以將來利用被告提供之道路用地能通行大卡車
    駛至原告所有之96、96之1（分割自96號）、96之2（分割自
    96號）號土地，以便開發土地而立此約定。被告所有系爭97
    、97之1（分割自97號）、98號土地與原告所有96、96之1、
    96之2號土地並不相連，中間有一水溝存在，其上置有鐵板
    橫跨兩地僅能供1人通行，因之若不興建能通行大卡車之橋
    樑連通兩造之土地，原告所有之土地顯無法地盡其利（原告
    所有96、96之1、96之2號土地，計892平方公尺，合269.83
    坪），迄今仍為竹林。被告固未曾阻止原告之人身通行，惟
    此並非呂來旺原以另所有95號土地所有權交換被告所有道路
    用地通行權之目的，呂來旺換得之道路通行用地須以通行大
    卡車為必要，被告阻止原告施工興建連接兩造土地能通行大
    卡車之橋樑，則被告顯不願原告駕駛大卡車等車輛通行系爭
    道路用地而駛至原告所有之上開土地，不符系爭協議書約定
    被告應提供約大卡車能通行寬度之道路用地之本旨，被告既
    未依債務本旨實行提出給付，自不生提出之效力。爰依民法
    第269條第1項規定及系爭協議書第2條約定請求被告依新店
    地政事務所測量繪製如附圖所示提供系爭97、98號土地供原
    告通行，並容忍原告在其上興建鋼筋水泥橋樑等語。並聲明
    ：被告應將其所有系爭97號土地如附圖代號I所示面積1平方
    公尺、代號J所示面積16平方公尺及系爭第98號土地如附圖
    代號A所示面積229平方公尺，留作道路，供原告通行，並應
    容忍原告在其所有如附圖J所示面積16平方公尺土地上興建
    鋼筋水泥橋樑。
三、被告就伊應提供系爭97、98號土地鄰同地段99號土地邊寬約
    大型卡車能通行之道路，供原告通行至其所有同地段96、96
    之1、96之2號土地部分並不爭執，惟就原告主張系爭通行道
    路寬度應為多少及在系爭97號土地上興建鋼筋水泥橋樑部分
    ，則以：通行道路寬度應為3公尺；另依協議書約定原告只
    可通行，不具有興建橋樑權利等語資為抗辯。並聲明：原告
    之訴駁回。
四、兩造不爭執之事實：
（一）呂來旺與被告於79年6月19日簽訂協議書為真正。
（二）被告應提供所有系爭97、98號土地沿鄰同地段99號土地邊
      寬約大型卡車能通行之道路，供原告通行至其所有同地段
      96、96之1、96之2號土地。
五、兩造之爭點及論述：
    本件兩造所爭執之處，應在於系爭通行道路寬度應為多少？
    原告請求被告應將其所有系爭97號土地如附圖代號I所示面
    積1平方公尺、代號J所示面積16平方公尺及98號土地如附圖
    代號A所示面積229平方公尺留作通路供原告通行，是否有理
    ？被告應否容忍原告在其所有如附圖J所示面積16平方公尺
    土地上興建鋼筋水泥橋樑？經查：
（一）系爭道路寬度應為多少？
      本院於94年10月14日第1次會同兩造及新店地政事務所派
      員實際履勘現場並囑託新店地政事務所測量，經原告現場
      提供大卡車試行而丈量其道路寬度約為4公尺，並經兩造
      同意以4公尺作為系爭通行道路之寬度，有勘驗測量筆錄
      在卷可稽。故原告主張系爭通行道路之寬度為4公尺乙節
      ，應屬可採。
（二）原告請求被告應將其所有系爭97號土地如附圖代號I所示
      面積1平方公尺、代號J所示面積16平方公尺及98號土地如
      附圖代號A所示面積229平方公尺留作通路供原告通行，是
      否有理？
      本院於95年1月13日第2次會同兩造及新店地政事務所派員
      實際履勘現場，並命該所依兩造上開第1次履勘指界路線
      及該所94年10月18日繪製之土地複丈成果圖為基礎，在考
      量97、98號土地與99號土地相鄰線蜿蜒不一及現場部分路
      段已鋪設柏油路面通行（如卷附照片柏油路面）之情形下
      ，於通行必要之範圍內，擇其周圍地損害最少之處所及方
      法為之，盡量上在97、98號土地範圍內沿鄰同地段99號土
      地邊測量出寬為4公尺之通行道路及在通行需經過之一條
      水溝處興建一座橫跨水溝長8公尺之鋼筋水泥橋樑所須占
      用之地號及面積。而經該所依上指示測量後於95年1月26
      日繪製如附圖紅色長方形範圍所示之通行道路所占用之地
      號及面積（代號A、F、G、I、J、L）、及其中興建橋樑部
      分所占用之地號及面積（代號G、J、L）。準此，原告主
      張被告應將其所有系爭97號土地如附圖代號I所示面積1平
      方公尺、代號J所示面積16平方公尺及98號土地如附圖代
      號A所示面積229平方公尺留作通路供原告通行，應屬有理
      。（至於原告欲通行系爭道路，另需通過如附圖所示F、G
      、L土地部分，因非屬被告所有土地，不在被告權限範圍
      內，原告應另與該地主協商處理，附此敘明）
（三）被告應否容忍原告在其所有如附圖J所示面積16平方公尺
      土地上興建鋼筋水泥橋樑？
      按系爭協議書第2條約定：「乙方（即被告）所有新店市
      ○○段車子路小段第97、98地號土地鄰同所99地號土地邊
      順沿至甲方（呂來旺）所有土地（即同地段第96地號土地
      ）如附圖紅色記號道路，同意無條件讓甲方作道路通行（
      約大型卡車能通行之寬度），永久通行使用（包括其繼承
      人、新所有權人）。」之真意，被告應提供97、98號土地
      道路用地係能通行大卡車駛至原告所有之96、96之1、96
      之2號土地，惟查被告所有97、98號土地與原告所有96、9
      6之1、96之2號土地並不相連，中間有一水溝存在，此經
      本院履勘現場屬實，亦為兩造所不爭，並有現場照片在卷
      可稽，果爾，倘不允許原告於該水溝處興建一座能通行大
      卡車之橋樑，原告焉能行駛大卡車通行至其所有之土地？
      亦非當初原告之父呂來旺另以他地與被告交換系爭道路用
      地通行權之目的，故被告阻止原告興建系爭橋樑，不符系
      爭協議書約定被告應提供約大卡車能通行寬度之道路用地
      之本旨。從而，原告主張被告應容忍原告在其所有如附圖
      J所示面積16平方公尺土地上興建鋼筋水泥橋樑，亦屬有
      理。（至於原告欲興建系爭橋樑，另需占用如附圖所示G
      、L土地部分，因非屬被告所有土地，不在被告權限範圍
      內，原告應另與該地主協商處理，附此敘明）
六、綜上所述，原告本於系爭協議書之法律關係，請求被告應將
    其所有坐落台北縣新店市○○段○○路小段第97號土地如附
    圖代號I所示面積1平方公尺、代號J所示面積16平方公尺及
    同地段第98號土地如附圖代號A所示面積229平方公尺留作通
    路供原告通行，並應容忍原告在其所有如附圖J所示面積16
    平方公尺土地上興建鋼筋水泥橋樑，為有理由，應予准許。
七、本件事證已明，兩造其餘攻擊防禦及所舉證據方法，核與本
    件判決結果均不生影響，爰不再一一論述，併此敘明。
八、訴訟費用負擔之依據：民事訴訟法第78條。
中    華    民    國    95    年    5     月    30    日
                      民事第六庭    法  官  曾部倫
以上正本係照原本作成
如對本判決上訴，須於判決送達後20日內向本院提出上訴狀
中    華    民    國    95    年    6     月    1     日
                                    書記官  謝梅琴


司法院資訊處製作；財團法人民間司法改革基金會備份。
